【裁判字號】    97,上重更(五),163
【裁判日期】    970729
【裁判案由】    殺人等
【裁判全文】
臺灣高等法院臺南分院刑事判決   97年度上重更(五)字第163號
上  訴  人
即  被  告  丙○○
                    現另案在台灣台南監獄臺南分監
選任辯護人  謝依良  律師
上列上訴人因殺人等案件，不服臺灣臺南地方法院91年度重訴字
第31號中華民國92年9月12日第一審判決（起訴案號：臺灣臺南
地方法院檢察署91年度偵緝字第984、985、986號），提起上訴
，判決後，經最高法院第5次發回更審，本院判決如下：
    主  文
原判決關於連續殺人及定應執行刑部分均撤銷。
丙○○共同殺人，處死刑，褫奪公權終身，制式九○手槍、制式
點三八○手槍各壹枝，均沒收。
    事  實
一、丙○○（有關被訴持有手槍及子彈數顆部分，業經本院以92
    年度上重訴字第1176號判決判處有期徒刑6年、併科罰金50
    萬元確定；被訴未經許可出國罪部分，亦經原審判處有期徒
    刑6月確定）因經營賭場（賭博部分未經起訴）需求款項，
    乃透過乙○○自黃國洲（原名黃華宗）處，取得新台幣（下
    同）200萬元周轉。嗣因黃國洲向丙○○催討該200萬元債款
    ，丙○○一時未能全部返還（僅還50萬元），又聞黃騰禕介
    入其與黃國洲之間之債務糾紛，黃國洲並放話欲殺害丙○○
    ，丙○○心生不滿，乃於89年7月2日凌晨3時30分許，酒後
    駕駛Ｎ2─5322號小客車，搭載戊○○（民國68年5月2日生
    ，為丙○○之道上所謂「小弟」，另由檢察官偵查中）、郭
    明弦（檢察官以共犯殺人罪起訴，經本院以92年度上更(一)字
    第111號判決無罪確定），至黃騰禕當時所在之台南市○○
    路559號「東區里長聯誼會」對面馬路停車，並將當時因酒
    醉而不知情之郭明弦留在車上，而後由丙○○攜帶其先前向
    綽號「阿進」購得而未經許可持有之制式九○手槍1支及子
    彈數顆（即前揭經本院判刑確定之制式九○手槍與子彈數顆
    ），另戊○○則自行攜帶其所有之點三八○口徑制式手槍、
    子彈數顆，而後二人共同持有前揭制式九○手槍、點三八○
    口徑之制式手槍（未扣案）及子彈數顆，一同進入上址「東
    區里長聯誼會」，欲尋黃騰禕理論報復。適黃騰禕（民國49
    年10月4日生）、林世宗（民國67年6月17日生）、丁○○（
    民國51年6月19日生）、甲○○（民國53年3月7日生）、己○○（民國53年11月16日生）及黃國洲在場，黃國洲見丙○○、戊○○手上攜有槍械，即出言勸阻要丙○○勿開槍。詎
    丙○○、戊○○見黃騰禕方面，具有人數優勢，為達報復洩
    恨之目的，竟共同基於殺人之犯意聯絡，明知持槍向人體射
    擊，足以致人於死，竟同時持上開槍械，齊向在場之黃騰禕
    、林世宗、丁○○、甲○○、己○○等人濫射，因而致黃騰
    禕受有右胸部貫穿槍傷1處、右上臂入口槍傷及出口槍傷2處
    、背部入口槍傷1處、肺右上葉貫穿性槍傷1處、肝貫穿性槍
    傷1處，致因胸腹部多發槍傷內臟破裂出血休克而當場死亡
    （解剖取出口徑九mm銅包衣彈頭一顆）；林世宗受有左背部
    、左臉上顎、右掌虎口、肺部、脾臟等部位槍傷7處（解剖
    取出口徑九mm銅包衣彈頭1顆、銅包衣彈頭碎片2片），致因
    胸腹部多發槍傷內臟破裂出血休克而當場死亡；另丁○○受
    有胸腹部及右手第4指、左手第4、5指槍傷，幸經緊急手術
    修補肝臟、胃體區、脾切除、遠端胰臟切除、橫結腸部分切
    除併人工肛門術、右手指血管、神經吻合術、左手手指內固
    定術等手術，始倖免於難；另甲○○則受有兩大腿槍傷及右
    側骨骨折（手術取出銅包依彈頭碎片2片）；己○○亦受有
    胸腹部、右大腿、左前臂處槍傷（手術取出口徑九mm銅包衣
    彈頭1顆）。甲○○、己○○2人，經送國立成功大學附設醫
    院救治後，始倖免於難。丙○○、戊○○於持槍殺人後，即
    駕原車逃逸，警方於槍擊案發生後，據報於上開地點，扣得
    如附表所示之彈殼15顆、彈頭13顆（現場扣得10顆，另3顆
    分別自黃騰禕、林世宗、己○○身上取出）、彈頭碎片7片
    （現場扣得3片，另4片分別自林世宗、甲○○身上取出，另
    依彈殼數量保守估計至少15槍以上，至於彈頭暨碎片均少於
    彈殼，無法正確估計實際開槍數目），至上開制式九○手槍
    1支、制式點三八○手槍則未扣案。
二、案經內政部警政署刑事警察局及台南市警察局移送及台灣台
    南地方法院檢察署檢察官相驗後自動檢舉偵查起訴。
    理  由
壹、按被告以外之人於審判外之陳述，雖不符前4條之規定，而
    經當事人於審判程序同意作為證據，法院審酌該言詞陳述或
    書面陳述作成時之情況，認為適當者，亦得為證據。刑事訟
    訴法第159條之5第1項定有明文。本件證人丁○○、甲○○
    、己○○、黃國洲、黃榮章、吳健保、崔文章、廖建魁、張
    慶旗、李興邦、姚秀琴、郭明弦、乙○○，王銘裕、許明文
    等於警詢、偵查中之陳述及其他具傳聞性質之相關書證、鑑
    定報告，病歷表等，檢察官、被告丙○○及其辯護人於本院
    準備程序中均表示同意作為證據，本院審酌上開言詞及書面
    陳述作成時之情況，並無其他違反程序之情事，均認為適當
    ，爰將之列為證據。
貳、認定事實所憑之證據及其理由
一、訊據被告丙○○對其於上揭事實欄一所載之時地攜帶九○制
    式手槍與戊○○攜帶點三八○制式手槍（按係指零點三八吋
    口徑制式手槍）共同開槍朝黃騰禕、林世宗、丁○○、甲○○、己○○等人濫射之事實均坦承不諱（見更(二)審卷第2、1
    0、11頁；本院更(三)卷第70、109、174頁等）。惟辯稱：伊
    係遭受黃國洲委託黃騰禕夾其黑白兩道人脈逼債，屢次放話
    欲殺害伊，伊始會攜槍到黃騰禕所在之里長聯誼會欲與之理
    論，因對方人數眾多及有人拔槍、搶槍，場面混亂，伊於情
    急之下才開槍，開槍目的，僅在控制在場者云云。
二、經查：
  (一)被告攜帶九○手槍與戊○○攜帶點三八○手槍於上揭時、地
    ，同時開槍朝黃騰禕、林世宗、丁○○、甲○○、己○○等
    人濫射之事實，迭據被害人丁○○、甲○○、己○○及證人
    黃國洲等人證述被告確有與戊○○持槍進入上址，對人射擊
    等情節相符（見警卷第2頁至第6頁、第8頁背面至第9頁、第
    10頁背面至第11頁、偵緝第984號卷第7頁、更(一)審卷二第10
    頁、更(二)審卷第3、4頁）；並據被告自承在卷，而被害人
    黃騰禕受有右胸部貫穿槍傷1處、右上臂入口槍傷及出口槍
    傷2處、背部入口槍傷1處、肺右上葉貫穿性槍傷1處、肝貫
    穿性槍傷1處，終因胸腹部多發槍傷內臟破裂出血休克死亡
    （見相字第948號卷第138至140頁）；被害人林世宗受有
    左背部、左臉上顎、右掌虎口、肺部、脾臟等部位槍傷七處
    ，亦因胸腹部多發槍傷內臟破裂出血休克當場死亡等情，亦
    經檢察官督同法醫相驗並解剖證實其二人確遭槍擊致死，有
    法務部法醫研究所89年8月2日鑑定書2紙在卷可憑（見相字
    第948號卷第148頁）；另被害人丁○○受有胸腹部及右手第
    4指、左手第4、5指有彈孔槍傷，受緊急手術修補肝臟、胃
    體區、脾切除、遠端胰臟切除、橫結腸部分切除併人工肛門
    術、右手指血管、神經吻合術、左手手指內固定術等手術；
    甲○○受有兩大腿槍傷及右側股骨開放性骨折；被害人己○○受有胸腹部、右大腿、左前臂處槍傷，如未救治均有生命
    危險一節，亦有國立成功大學附設醫院92年1月15日以92成
    附醫急診字第13431號函檢送之丁○○、甲○○、己○○3人
    之病患診療資料摘要表及病歷在卷可佐（見原審卷一第174
    至184頁）。足證被告上開自白顯與事實相符，其供述自足
    資為裁判之依據。
  (二)
  (1)被告迭於本院更一審、更二審時供稱戊○○所持支槍枝為三
    八○制式（按應指零點三八吋口徑型）手槍等情（見更(一)審
    卷二第27頁），證人黃國洲（即黃華宗）於警訊中亦指訴係
    類似點三八○型手槍等情（見警卷第11頁），又警方在槍擊
    案發地點，扣得彈殼15顆、彈頭13顆、彈頭碎片7片，經送
    內政部警政署刑事警察局鑑定結果為，「說明：二、有關本
    局八十九年七月十八日刑鑑字第八八五九三號鑑驗通知書上
    所載之彈殼十五顆、彈頭十三顆及彈頭碎片七片，經以比對
    顯微鏡檢視，結果如下：（一）、彈殼：十三顆（編號1.2.
    3.5.6.7.8.9.11.12.13.15.29.），研判應為口徑九mm之制
    式槍枝所擊發；二顆（編號4.24.），研判應為其他土（改
    ）造槍械所擊發。（二）、彈頭八顆（編號Ａ、Ｂ、Ｃ、19
    .20.22.18.25）、彈頭碎片二片（編號16.21.），研判應係
    經由口徑九mm制式j槍管所擊發；二顆（編號14.31.），研
    判應為其他土（改）造槍械所擊發；彈頭三顆（編號17.28.
    30.）、彈頭碎片五片（編號10.Ｄ二片、Ｅ二片），其上不
    具足資研判之紋痕，無法研判為制式槍枝或其他土（改）造
    槍械所擊發」等語，有刑事警察局92年2月21日刑鑑字第092
    001097號函在卷可參（見原審一卷第217頁）。再前開彈殼1
    5顆、彈頭13顆、彈頭碎片7片中有彈頭2顆（土造直徑八．
    八五mm）、彈殼2顆（外徑九．六○mm），其上均不具足資
    比對之紋痕特徵，有該局89年7月18日刑鑑字第88593號鑑驗
    通知書可據（見警卷第18頁）；又因依該函所載除無法研判
    為制式槍枝或其他土（改）造槍械所擊發部分外，其餘送驗
    彈殼、彈頭及彈頭碎片是否僅由口徑九mm之制式槍枝及其他
    土（改）造槍械兩類槍械所擊發，共犯戊○○所攜帶之點三
    八０口徑手槍與所稱「其他土（改）造槍械」，是否可擊發
    相同子彈一節，經本院函詢內政部警政署刑事警察局結果為
    「依現場證物彈頭、殼之直徑及外徑，適用之情形，口徑九
    mm銅包衣彈頭，不排除可供前揭二種制式槍枝擊發（即口徑
    九mm之制式手槍、點三八０口徑之制式手槍），土造直徑8.
    85金屬彈頭，不排除可供前揭二種制式槍枝擊發，土造外徑
    9.6mm之已擊發彈頭，因其彈頭長度與口徑點三八０之制式
    手槍適用之子彈規格較為相符，彈如於子彈擊發前稍加修飾
    ，亦可供口徑九mm之制式手槍使用，故仍不排除可供前揭二
    種制式槍枝擊發」等語，有該局97年6月27日刑鑑字第09700
    80900號函附卷可參（本院更(五)卷第102頁），是綜觀上開鑑
    驗通知書、暨刑事警察局函覆之函件所示，扣案之彈頭及彈
    殼均不排除由被告與戊○○使用之九○手槍，點三八○制式
    手槍所擊發使用至明。
  (2)本院前審審理中依職權傳訊之本件彈殼、彈頭及碎片之鑑定
    人陳博文雖證稱：「（問：對於零點三八口徑的手槍是否可
    以發射外徑九點六○厘米土造子彈？）因為本案只送鑑定彈
    頭、彈殼，並沒有送鑑槍枝，所以並不知道是否由制式槍枝
    或改造槍枝所擊發；一般而言，子彈擊發後其彈殼會膨脹而
    與彈室密合，所以擊發之後的彈殼會略大於原來的口徑，而
    由於沒有槍枝，以至於無法得知彈室口徑的精確大小，是故
    ，不排除其可能性。所以我鑑定的結果是九點六○，原來在
    擊發之前是否就是九點○，因為沒有槍枝可以鑑定，而且槍
    枝的種類很多，我無法確認。又零點三八口徑是屬於歐洲規
    格，九點○厘米是美國規格，2者的實際口徑是差不多的。
    」、「（問：外徑九點六○的改造子彈是否可能由零點三八
    的手槍擊發的？）不排除這種可能性。」、「（問：點三八
    口徑與點三八○口徑的槍枝是否相同？）一般而言，點三八
    是指轉輪手槍，點三八○是屬於半自動手槍。」、「（問：
    一般制式手槍可否擊發土造的子彈？）土造子彈能否被制式
    手槍所擊發，只要是其製造口徑、大小符合該制式手槍所要
    求的子彈規格，即有可能。」、「以鑑定報告來說，有無是
    點三八口手槍所擊發的？）因為我鑑定的只有2種彈頭殼，1
    種是九mm，另1種是土造的，一般而言，九mm與點三八○略
    有不同，如果不是九mm，就是這個土造的。」、「（問：是
    否點三八○也可以擊發九mm的子彈？）一般而言是不可以。
    因為點三八○與九mm彈殼的長度略有不同，但是我沒有看到
    槍枝，我也不能用絕對的語氣來說不可以。」、「（問：鑑
    定報告中有提到2顆彈土造直徑八點八五mm，它可能是由那
    種手槍所擊發？或是由土造的手槍所擊發？）因為沒有送鑑
    槍枝，故無法確定。」、「（問：九○與點三八○口徑的槍
    枝是否相同？）2者的彈殼長度略有不同，槍枝口徑約略相
    同，依照鑑定經驗子彈是不能通用的。」、「（問：2顆已
    經擊發膨脹的子彈是由九○手槍或點三八○的手槍所擊發？
    ）因為2者的彈殼長度不同，所以這2顆已經膨脹的彈殼以長
    度而言，是土造的彈殼比較短，雖然沒有送鑑槍枝，不過以
    我的經驗認為較不可能由九○手槍所擊發的。至是否由點三
    八○手槍所擊發，則不排除其可能性。」等語（見本院上重
    更(三)卷第166至169頁）。然因證人此部分之證述對於九○手
    槍、點三八○口徑之手槍可否混合使用制式及土造子彈之情
    形之說明並不明確，與前揭鑑定函內容相較，自應以前揭鑑
    定函之內容為準，附此敘明。
  (3)又最高法院前次發回意旨質疑「依卷附台南市警察局刑警隊
    刑案現場報告記載（89年度相字第948號卷第32頁背面），
    在現場查扣之彈頭及彈頭碎片數目與原判決所記載認定及刑
    事警察局鑑定之數目不一致，多餘之送鑑彈頭及彈頭碎片從
    何而來？」，經查，有關本案查扣之彈殼、彈頭數量與送鑑
    數量及取自何處，尚無不合之處，說明詳如附表，均併敘明
    。
  (三)
  (1)按槍彈對人體射擊，擊發力甚猛，足以致人於死，為眾所周
    知之常識，被告係成年人，非無社會閱歷者，且平日即擁槍
    自重，此當為其所明知，竟不顧後果，而與戊○○持槍，同
    時朝向黃騰禕、林世宗、丁○○、甲○○、己○○等人開槍
    ，共射擊15發子彈以上，其與戊○○有殺人之犯意甚明。被
    告辯稱：開槍目的，僅在控制在場者云云，核與現場造成2
    名被害人死亡及3人受有重傷之實情不合，要屬無據。再者
    ，刑法共同正犯，以共犯間基於共同犯罪意思聯絡，而共同
    實施構成犯罪事實行為，即為成立，各共犯間無論何人分擔
    實施，均應就全部犯罪事實共同負責。被告與戊○○分持槍
    械對黃騰禕、林世宗、丁○○、甲○○、己○○等人開槍，
    自應同負殺人及殺人未遂罪責，故本件被害人係遭何人槍擊
    命中，實無礙於被告共犯殺人罪之認定，且死者黃騰褘、林
    世宗體內均有取出口徑九mm銅包衣之彈頭，故毋庸再就被害
    人等究係遭何槍擊中，再分別確認之必要。
  (2)至於與被告同行之郭明弦堅決否認有共同殺人犯意，被告亦
    供承：係伊與戊○○前往槍擊，郭明弦並不知情等詞，即被
    害人丁○○、甲○○、己○○及證人黃國洲亦證稱，槍擊時
    郭明弦並未在場，是本件依現存證據，僅得認定有犯意聯絡
    而持槍殺人者，僅係被告丙○○與戊○○2人，尚無法認定
    郭明弦同有殺人共犯之犯意聯絡及行為分擔，附此敘明。
  (四)
  (1)雖被告辯稱：係因向警員黃國洲借錢，竟遭警員討債，又由
    黃騰禕介入討債並放話欲殺害丙○○，伊當時係在理論後，
    見對方人多，為了控制現場才開槍的云云。惟被告夥同戊○○逕行持槍進入案發現場，由戊○○將林世宗押入屋內後，
    立即開槍濫射，未與被害人5人間有何爭執、口角，及受如
    何壓制等情，有上開被害人丁○○、甲○○、己○○暨在場
    之黃國洲等指訴可據，且本件被害人，除被告指稱黃騰禕曾
    向其索債外，餘均與其所述「向警員借錢，竟遭警員討債」
    無關，與被告可謂毫無瓜葛，竟遭被告與戊○○開槍濫射，
    非死即為重傷，而黃騰禕代人向其索債，僅為被告片面陳述
    ，並無實據，即縱有向其索債之舉，在客觀上亦未對被告造
    成實質上危害，且被告自承經營賭場，向警員高利借貸給付
    不當對價等，均為非法行為，無論實情如何，均非其被欺壓
    而得以報復藉口，其為私怨而濫殺無辜，自不能認有可憫行
    兇動機，被告上開所辯自無可採。
  (2)證人黃國洲於本院更(二)審時到場證稱：渠當晚與友人聚餐，
    渠進去沒多久，被告就拿槍進來了，並叫戊○○把林世宗押
    進來，被告開第一槍之後，渠就馬上退到旁邊辦公桌角（所
    以當晚只有渠一人沒有受傷），他們射擊不到的地方，接著
    戊○○就朝林世宗腦袋開1槍，短短幾秒內接續開了10、20
    槍（按應係15槍以上），開完槍就與他的小弟（指戊○○）
    往外跑。那天戊○○沒有拿槍比著伊的頭為被告阻止開槍之
    情形等情（見更(二)審卷第99頁）。足見當時戊○○並無持槍
    針對黃國洲而為被告阻止對證人黃國洲開槍之情形。又證人
    乙○○雖於本院審理時到庭證稱：「（被告問：黃華宗到姚
    秀琴那邊，有沒有放話說，如果我沒有還錢他警察不做也要
    跟我拼？）答：他私底下有這麼說過，但不是在姚秀琴家裡
    說的。」等語（本院更(五)卷第122頁），惟上開證述除能證
    明黃華宗曾有放話之行為外，並無法證明被告與其餘被害人
    有何嫌隙，應不足為被告有利之證明，附此敘明。
  (3)又被告行兇前固有喝酒，然依其酒後仍能開車前往被害人所
    在槍殺被害人，行兇後又從容離去，自無因酒後而有陷於精
    神障礙情事甚明。
三、次查，
  (一)被告於警訊時供稱：「（你犯案槍枝來源如何？）有向1位
    阿進男子購得，九○手槍及子彈70、80顆，已在我偷渡時丟
    入海中」；於原審時供稱：「（問：你與戊○○槍擊黃騰禕
    等人的槍是何款式？）我拿制式九○手槍，戊○○是拿制式
    點三八○手槍；（問：該2槍是否為槍殺黃騰禕等人而準備
    ？）不是，該2把槍是我在7、8年前買來防身用的等語（見
    原審卷一第140頁）。被告嗣於原審改口供稱點三八○手槍
    係戊○○的等語（見原審卷二第112頁），之後本院更審審
    理程序，被告皆如此陳述（見更(一)審卷一第53頁、卷二第27
    頁；更(二)審卷第105頁；本院上重更(三)卷第73、88、111頁）
    。又據證人郭明弦於另案偵查及審判時陳述：丙○○及戊○○2人均有帶槍之習慣等情（見偵10540號卷第18頁背面、上
    訴卷第226頁），雖被告先後陳述不一，然因共犯戊○○經
    本院更一審傳拘未著（見更(一)審卷一第77頁），亦查無戊○○之出入境資料（見更(一)審卷一第99頁）；再綜觀本件全卷
    ，尚無證據足以證明共犯戊○○所持有之點三八○手槍確係
    被告所有而交付之。則上開楊明哲賢所持點三八○口徑手槍
    及子彈，既查無證據足證係被告於何時何地交付戊○○，則
    應認係戊○○自行持有，而非被告所交付，併此敘明。
  (二)又未經許可持有槍彈罪，其持有之繼續，為行為之繼續，至
    持有行為終了時，均論為一罪，不得割裂。若以之犯他罪，
    兩罪間關係如何，端視其開始持有原因為斷，如早已非法持
    有槍彈，其後另起意犯罪，或意圖犯甲罪而持有槍彈，卻持
    以犯乙罪，均應以數罪併罰論處，本件被告及戊○○既係先
    未經許可持有槍枝及子彈數年，再行持槍犯下本件罪行，顯
    係臨時起意所為，尚非計劃謀議已久之事，故本件殺人犯行
    應係另行起意，與持有槍械犯行應屬數罪，難認有何牽連關
    係。
  (三)按共同實施犯罪行為之人，在合同意思範圍以內，各自分擔
    犯罪行為之一部，相互利用他人之行為，以達其犯罪之目的
    者，即應對於全部所發生之結果，共同負責；易言之，共同
    正犯不限於事前有協議，即僅於行為當時有共同犯意之聯絡
    者，亦屬之；從而，意思之聯絡並不限於事前有所謀議，即
    僅於行為當時有共同犯意之聯絡者，仍屬之；且其表示之方
    法，亦不以明示通謀為必要，即相互間有默示之合致，亦無
    不可（最高法院28年度上字第3110號、30年度上字第0870號
    及73年度台上字第2364號判例參照）；本件被告先於87、88
    年間，向綽號「阿進」購得制式九○手槍1支及制式子彈數
    顆，即未經許可而持有之（該持有槍彈部分已判決確定）。
    嗣於89年7月2日，攜帶該槍彈，並夥同戊○○（攜其上開點
    三八○口徑手槍1支、子彈數顆），至台南市東區里長聯誼
    會址槍殺黃騰禕等人等情，已如前述，另被告是否與戊○○
    共同未經許可持有上開點三八○口徑手槍及子彈部分，依被
    告於偵查中供稱：「我在到黃騰禕里長聯誼會址後，當時我
    問戊○○身上有無帶槍，他回答說有」（偵緝984號卷第8頁
    正面、22頁背面）；於第一審法院供稱：「（問：你與戊○○槍擊黃騰禕等人的槍是何款式？）我拿制式九０手槍，戊○○是拿制式三八０手槍」（第一審卷（一）第140頁）等
    語以觀，堪認被告於案發當日抵達黃騰褘里長聯誼會址前，
    即已準備前往尋仇，並於進入黃騰褘里長聯誼會址前，詢問
    戊○○身上有無帶槍，足見其應有於殺害黃騰褘等人時，利
    用戊○○之行為以達殺人之目的，被告應於其時起知悉戊○○持有上開手槍及子彈，並有與戊○○共同持有該槍彈之犯
    意甚明。
四、綜上所述，被告上揭殺人部分之犯行，罪證已臻明確，犯行
    洵堪認定，應依法論科。
參、論罪科刑
一、查刑法第28條條文已於94年2月2日修正公布，並自95年7月1
    日起施行，由原先之「二人以上共同實施犯罪之行為者，皆
    為正犯。」之規定，修正為「二人以上共同實行犯罪之行為
    者，皆為正犯。」；茲審酌本案中被告就殺人既、未遂行為
    ，不論修正前或修正後第28條之規定均屬共同正犯，即無有
    利或不利之情形，於刑法修正施行後為裁判時，無庸為新、
    舊法之比較。且本件又無其他應依刑法第二條第一項之規定
    為新、舊法之比較情形時，即無庸綜其全部罪刑之結果而為
    比較後，整體適用法律（最高法院97年第1次刑事庭會議決
    定意旨參照），合先敘明。
二、查被告槍殺黃騰禕、林世宗等2人致死及槍殺丁○○、甲○○、己○○等3人未遂部分，核其所為，分係犯刑法第271條
    第1項之殺人既遂及刑法第271條第2項、第1項之殺人未遂罪
    。再被告與戊○○同時、同地，不定點開槍濫射殺害黃騰禕
    、林世宗2人既遂，並同時、同地槍殺丁○○、甲○○、己○○3人未遂之犯行，係基於1個殺人犯意而為，因而觸犯2
    殺人既遂罪及3殺人未遂罪，應依想像競合犯之規定（因非
    先後次序可分，反覆為數個獨立殺人之犯罪行為，自無從成
    立殺人之連續犯），從一重之刑法第271條第1項殺人既遂罪
    處斷。又被告與戊○○間就殺人既、未遂部分，有犯意聯絡
    及行為分擔，為共同正犯。
肆、撤銷改判之理由
一、原判決以被告所犯連續殺人犯行，罪證明確，因予論罪科刑
    ，固非無見。惟查；(一)原判決就被告所犯槍殺數人行為，是
    否先後次序可分，應否論以想像競合犯、連續犯，未予說明
    ，自有未當。(二)再本件被告與共犯戊○○持以犯殺人罪之槍
    枝為制式九○手槍與點三八○制式手槍，原判決認係改造手
    槍而諭知沒收，尚有未妥。
二、被告上訴意旨，指摘原判決就殺人部分判刑過重，雖無理由
    ，惟原判決既有上開可議之處，即屬無可維持，自應由本院
    將原判決關於被告所犯連續殺人及定執行刑部分均予撤銷改
    判。爰審酌被告因黃國洲向伊催討200萬元債款，被告一時
    未能全部返還（僅還50萬元），又聞黃騰禕介入其與黃國洲
    債務糾紛，黃國洲並放話欲殺害丙○○，因而心生不滿持槍
    械殺人，所殺之人有5人之多，2人當場死亡，3人因救治得
    宜，始倖免於難而未遂，被害人，除被告指稱黃騰禕曾向其
    索債外，餘均與其所述「向警員借錢，竟遭警員討債」無關
    ，與被告可謂毫無瓜葛，竟遭被告與戊○○開槍濫射，非死
    即為重傷，被告所為，顯不尊重他人生命權，視人命如草芥
    ，惡性匪輕，又被告於目前社會治安，因槍枝氾濫而日益惡
    化之際，猶非法持有槍彈，嚴重威脅社會治安，及其犯罪動
    機、目的手段、所生危害、犯後態度及迄未與被害人達成民
    事和解等一切情狀，本院認被告殺人手段兇殘，罪無可逭，
    有與世隔絕必要，爰仍如原審判處死刑，併依刑法第37條第
    1項規定，宣告褫奪公權終身。
三、又制式九○手槍、制式點三八○手槍各1枝，雖未扣案，然
    上開制式槍枝係屬違禁品，且為被告等所有供犯本件殺人之
    工具，上開諸物不能證明其已滅失，故仍應依刑法第38條第
    1項第1款規定，宣告沒收。
四、另被告聲請向內政部警政署刑事警察局就本次鑑定函中所謂
    扣案中土造子彈不排除鑑定不排除由兩把制式手槍擊發，與
    本案鑑定人陳博文前曾提及九釐米、點三八手槍的子彈係不
    可共用的一節相互矛盾，應再予函查云云，本院認事證已明
    確，無再予調查之必要，附此敘明。
伍、論罪法條
一、刑事訴訟法第369條第1項前段、第364條、第299條第1項前
    段。
二、刑法第28條、第271條第1項、第2項、第38條第1項第1款、
    第55條、第37條第1項。
本案經檢察官羅清溪到庭執行職務。
中    華    民    國    97    年    7     月    29    日
                  刑事第四庭  審判長法  官  吳志誠
                                    法  官  陳珍如
                                    法  官  羅心芳
以上正本證明與原本無異。
如不服本判決，應於收受本判決後十日內向本院提出上訴書狀。
其未敘述上訴理由者並得於提起上訴後十日內向本院補提理由書
狀（均須按他造當事人之人數附繕本）「切勿逕送上級法院」。
                                    書記官  蔡振豐
中    華    民    國    97    年    7     月    31    日
附錄：本判決論罪科刑法條全文
中華民國刑法第271條第1項
殺人者，處死刑、無期徒刑或10年以上有期徒刑。
┌───────────┬──────────┬──────────┐
│   現場查扣數量       │      送鑑數量      │ 自本案被害人身上   │
│（89相948卷P.32背）   │(警一刑偵0635卷P.18)│ 採集之數量         │
│                      │                    │（更三審卷P.132）   │
├───────────┼──────────┼──────────┤
│【彈殼15顆】          │【彈殼15顆】        │無紀錄              │
│1.制式13顆            │1.13顆：制式口徑9mm │                    │
│                      │  已擊發彈殼        │                    │
│                      │ （同1槍枝擊發）    │                    │
│2.改造2顆             │2.2顆：均土造外徑9.6│                    │
│                      │  mm已擊發彈殼。（編│                    │
│                      │  號4、24）         │                    │
├───────────┼──────────┼──────────┤
│【彈頭10顆】          │【彈頭13顆】        │【彈頭3顆】         │
│1.制式8顆             │1.6顆：9mm銅包衣彈頭│分自黃騰禕、林世宗、│
│（變形7顆、完整1顆）  │ （同1槍枝擊發）    │己○○身上取出      │
│                      │2.2顆：銅包衣碎片   │                    │
│                      │3.3顆：鉛心碎片     │                    │
│2.土制2顆             │4.2顆：土造直徑8.85 │                    │
│                      │  mm金屬彈頭（編號14│                    │
│                      │  、31）            │                    │
├───────────┼──────────┼──────────┤
│【彈頭碎片3片】       │【彈頭碎片7片】     │【彈頭碎片4片】     │
│均為制式碎片          │均為銅包衣碎片      │2片取自林世宗；     │
│                      │                    │2片取自甲○○       │
└───────────┴──────────┴──────────┘


司法院資訊處製作；財團法人民間司法改革基金會備份。
